臺灣臺南地方法院民事判決　九十三年度訴字第三○號
　　原　　　告　丁○○
　　訴訟代理人　丙○○
　　被　　　告　保證責任臺南市第六信用合作社
　　法定代理人　戊○○
　　訴訟代理人　甲○○
　　　　　　　　乙○○
右當事人間請求分配表異議之訴事件，經本院於民國九十三年六月十六日言詞辯論終
結，判決如左：
      主      文
本院九十一年度執明字第一五五四號拍賣抵押物強制執行事件，本院於民國九十二年
十一月十五日製作之分配表，就原告其中所有建物部分所有財產拍賣所得價金新台幣
佰柒拾壹萬貳仟元，超過新台幣壹佰捌拾柒萬陸仟伍佰貳拾伍元部分，不准被告受
分配。
訴訟費用由被告負擔。
      事 實 及 理 由
甲、程序方面：
    按債權人或債務人對於分配表所載各債權人之債權或分配金額有不同意者，應於
    分配期日一日前，向執行法院提出書狀，聲明異議，經執行法院認為正當，但因
    到場之債務人及有利害關係之他債權人為反對之陳述，或未到場之債務人及債權
    人收受更正分配表三日內為反對之陳述，致使異議未終結者，為異議之債權人或
    債務人，得向執行法院對為反對陳述之債權人或債務人提起分配表異議之訴，並
    應於分配期日起或收受反對陳述通知之日起十內日向執行法院為起訴之證明，強
    制執行法第三十九條第一項、第四十條第一項、第四十條之一及第四十一條第一
    項、第三項、第四項定有明文。本件被告係依本院九十年度拍字第二○○六號聲
    請拍賣抵押物事件確定裁定為執行名義，聲請拍賣訴外人徐國雄所有坐落台南市
    ○區○○段第一五六、第一五七地號二筆土地（下稱第一五六、一五七地號土地
    ），及坐落其上原告所有、且已辦理建物第一次所有權登記之門牌號碼台南市○
    區○○路三段四五號之第七九建號建物及門牌號碼台南市○區○○路三段四七號
    之第四九四建號建物（下稱第七九、四九四建號建物），與增建未辦理第一次所
    有權登記之第二二七三、第二二七四暫編建號建物（該增建部分未辦保存登記，
    因法院強制執行將增建部分予以查封，而臨時登記為第二二七三、第二二七四建
    號，並經本院民事執行處於民國九十二年三月二日以九十一南院鵬執明字第一五
    五四號函通知台南市東南地政事務所撤銷上開建號並塗銷查封登記；下稱第二二
    七三、二二七四暫編建號建物），經本院執行處以九十一年度執字第一五五四號
    拍賣抵押物強制執行事件（下稱系爭執行事件）受理，將上開土地建物併付拍賣
    ，於九十二年十月二十二日拍定，本院執行處已於九十二年十一月十五日製作分
    配表，並原訂於九十二年十二月十七日實行分配，原告於分配期日前二日即九十
    二年十二月十五日具狀聲明異議，因異議未終結，原告乃提起本訴，並於收受被
    告反對陳述通知前之九十二年十二月二十九日向本院執行處提出起訴之證明，此
    有本院調取系爭執行事件卷宗可稽，原告之起訴，應屬合法。
乙、實體方面：
壹、兩造爭執要旨：
一、原告起訴主張：
  １、訴外人徐國雄於八十年十月間，以第一五六、一五七地號土地及第七九、四九
      四建號建物，設定本金最高限額新台幣（下同）二千三百四十萬元抵押權予被
      告，嗣於八十七年六月九日就第七九、四九四建號建物部分移轉登記予原告，
      原告遂就上開地上建物予以增建成現況三層店面房屋（增建部分為第二二七三
      、第二二七四暫編建號建物），該增建部份為獨立建物，非附屬建物，故非抵
      押權效力所及，被告就該部分建物執行所得價金，無優先受償權。
  ２、嗣被告實行抵押權聲請拍賣抵押物，經系爭執行事件連同上開第二二七三、第
      二二七四暫編建號建物併予拍賣，第一五六、一五七地號土地拍定價格合計為
      一千三百三十萬元，第七九建號連同未保存登記建物（第二二七三暫編建號）
      拍定價格為二百三十五萬二千元，第四九四建號連同未保存登記建物（第二二
      七四暫編建號）拍定價格為一百三十六萬元，依建物面積比例計算，第二二七
      三臨時建號建物拍定價格為一百一十八萬九千五百七十四元，第二二七四臨時
      建號建物拍定價格為六十四萬五千九百零一元，總計一百八十三萬五千四百七
      十五元，非抵押權效力所及，被告無優先受償之權利，本院執行處原訂於九十
      二年十二月十七日實行分配，原告於法定期間內聲明異議，爰提起本訴等語。
  ３、並聲明：如主文第一項所示。
二、被告則以：
  １、第七九及第四九四建號建物之增建部分（即第二二七三、第二二七四暫編建號
      部分），依系爭執行事件案卷內所附九十二年六月十九日台灣省建築師公會台
      南辦事處鑑定報告書所載鑑定結果：「‧‧‧本案標的物，縱有過半數之部分
      拆除、修建或變更，並未達全部外牆拆除而新建之程度。應屬建築法第九條所
      稱之“修建”及“增建”建築行為‧‧‧」，且亦不具構造上及使用上之獨立
      性，故此部分應屬主建築物之附屬建物，原告既於八十七年間因買賣取得上開
      地上建物所有權，且抵押權亦未因過戶而消滅，依民法第八百六十二條第一項
      規定，抵押權之效力應及於主建築物及其從物。
  ２、訴外人徐國雄於八十年十月二十七日辦理抵押權設定登記予被告，並於抵押權
      設定契約書聲請登記以外之約定事項第三項約定：「未經保存登記部分之建物
      包括在內。」，且該抵押權設定契約書後附之其他約定事項第九條亦約定：「
      ‧‧‧本抵押不動產附建之建築物當然亦包括在本契約抵押權之範圍內。」，
      本件抵押權既未因過戶而消滅，原告自應受上開抵押權設定契約書之拘束，系
      爭增建之附屬建物部分自為抵押權效力所及。
  ３、訴外人徐國雄於系爭執行事件九十二年七月二十三日調查筆錄中陳稱：「該建
      物為我手中增建‧‧‧」，且於同年九月十七日調查筆錄亦陳稱：「‧‧‧房
      屋是八十五年間修建的。」，足認第七九及第四九四建號建物之增建部分乃訴
      外人徐國雄所修建，非原告所為，訴外人徐國雄既為第七九及第四九四建號建
      物及其增建部分之原所有權人，原抵押權效力自及於主建物及上開增建之附屬
      建物。
  ４、增建部分既為原建物之附屬建物，自為抵押權效力所及，而被告為第一順位抵
      押權人，本院執行處將該增建部分拍賣所得價金優先分配予被告，並無不當等
      語資為抗辯。
  ５、並聲明：原告之訴駁回。
貳、兩造不爭執之事實：
一、第一五六、第一五七地號二筆土地，及第七九、四九四建號建物，於五十九年七
    月一日建築完成，同年十二月五日辦理建物所有權第一次登記，原均為訴外人徐
    國雄所有，於八十年十月二十九日辦理抵押權設定登記予被告（下稱系爭抵押權
    ），嗣於八十七年六月九日就第七九、四九四建號建物移轉登記予原告。
二、原告取得前開建物所有權後，另建造第二二七三、二二七四暫編建號建物，且均
    未辦理建物所有權第一次登記。
三、依台灣省建築師公會台南辦事處鑑定報告書所載：本件第七九、四九四建號建物
    原均為加強磚造二樓平屋頂建築，其用途為一樓係騎樓及店鋪，二樓住宅，於領
    得使用執照後，自行在其基地西鄰平面搭建一、二樓，並在其搭建與原合法建築
    物平屋頂上面，立體增建三樓輕型鋼架山型斜屋頂，又將二戶建築物中間共同壁
    拆除合併為一戶建築物使用（二個門牌號碼），全棟建築物，改變原核准用途為
    飲食店。
四、被告實行抵押權聲請拍賣抵押物，經本院執行處系爭執行事件將前開第一五六、
    一五七地號二筆土地及第七九、四九四建號建物連同未辦理建物所有權第一次登
    記之第二二七三、第二二七四暫編建號建物，以分別標價方式併予拍賣，於九十
    二年十月二十二日拍定，第一五六、一五七地號土地拍定價格合計為一千三百三
    十萬元，第七九建號連同未保存登記第二二七三暫編建號建物拍定價格為二百三
    十五萬二千元，第四九四建號連同未保存登記第二二七四暫編建號建物拍定價格
    為一百三十六萬元，總計土地、建物之拍賣價金為一千七百零一萬二千元。
五、本院民事執行處就拍賣所得價金合計一千七百零一萬二千元已製作分配表，將拍
    賣所得價金中之二十二萬一千八百元列為執行費用，一百五十二萬一千四百六十
    四元列為土地增值稅費用，其餘一千五百二十六萬八千七百三十六元則列入第一
    順位抵押權優先債權範圍，均歸被告分配取得。
六、第二二七三、二二七四暫編建號建物係於系爭抵押權設定後所興建。
    以上雙方不爭執之事實，有本院調取系爭執行事件卷宗可稽，經本院採為判決之
    基礎。
、得心證之理由：
    本件所應審酌之處，厥為第二二七三、二二七四暫編建號建物是否為第七九、四
    九四建號建物之附屬建物，並為系爭抵押權效力所及？
一、第二二七三、二二七四暫編建號建物應係第七九、四九四建號建物之附屬建物
（一）、基於物權標的須具獨立性原則，一棟建築物被區分之特定部分，僅須具備構
        造上及使用上之獨立性，即得作為建築物區分所有權之客體（最高法院八十
        八年度台上字第一五五三號、八十八年度台上字第一七０八號判決參照）。
        所謂構造上之獨立性，係指被區分之部分在建築構造上，可以被區分而與建
        築物其他部分完全隔離者而言，是否有此項獨立性，應依一般社會觀念定之
        。所謂使用上之獨立性，係指建築物被區分後，每一區分單位，在事實上及
        法律上必須可作為一建築物單獨使用，與獨立之建築物相同，有完全之經濟
        效用而言，主要之區分標準，在於該區分單位有無獨立之出入門戶，但各區
        分單位需共用一樓梯或大門進出者，仍不失為具有使用上之獨立性，自得為
        區分所有權之客體。至於所謂附屬建物係指原有建築物之外，同一人所有且
        常助建築物之效用，但在法律或一般交易觀念上尚未具獨立性之建築而言。
（二）、經查：
    １、第二二七三、二二七四暫編建號建物一、二樓部分位於第七九、四九四建號
        建物之西側，一樓增建部分以矮櫃台與原建物區隔，並於櫃台旁設一半個人
        身高之活動門，二樓增建部分則與原建物打通、無任何區隔，有現場照片附
        卷可考，並為原告供承在卷（見本院九十三年三月五日準備程序筆錄），足
        認第二二七三、二二七四暫編建號建物一、二樓增建部分在建築構造上，無
        從被區分而與第七九、四九四建號原建築物其他部分完全隔離，依社會通念
        ，顯然不具構造上之獨立性。
    ２、又第二二七三、二二七四暫編建號建物三樓部分，係於增建及原建物平屋頂
        上，立體增建三樓輕型鋼架山型斜屋頂，並設置一門扇與二樓區隔，於建築
        構造上，可與一、二樓部分完全隔離，雖具構造上之獨立性，然其仍須由一
        樓門戶進出，無獨立出入口，雖原告辯稱有設置升降梯可作為獨立之出入口
        ，然由卷附照片觀之，該升降梯造型簡陋，外圍亦無柵欄等供搭載乘客之安
        全設備，稽之原告亦供稱：「‧‧‧升降梯平時是在作運輸用，人可以坐，
        但有安全上的問題‧‧‧升降梯不是主要用來載人，是用來載貨‧‧‧」等
        語（見本院九十三年三月五日準備程序筆錄），顯然該升降梯主要係供運輸
        貨物，而非搭載乘客進出之用，自難認係屬社會通念上獨立出入之門戶，故
        該三樓增建部分，亦難認具使用上之獨立性。
    ３、從而，第二二七三、二二七四暫編建號建物，依社會通念，並不具有構造上
        或使用上之獨立性，自應認為係第七九、四九四建號建物之附屬建物。
二、第二二七三、二二七四暫編建號建物非系爭抵押權效力所及
（一）、民法第八百六十二條第一項規定：「抵押權之效力，及於抵押物之從物與從
        權利」。抵押權設定時即已存在，不具獨立性之附屬建物，解釋上應為抵押
        效力所及；至於抵押權設定後始增建之附屬建物，是否亦為抵押權效力所及
        ？學說上仍有爭論。
    １、最高法院五十三年八月十八日第四次民刑庭總會決議：「某甲以其所有建地
        及地上平房與某乙設定抵押權，嗣某乙聲請裁定准予拍賣抵押物，執行法院
        將某甲於設定抵押權後，增建未登記之二樓房屋及附屬平房二間，併予查封
        拍賣，由某丙承買拍定，某甲以其增建部分之房屋不在抵押權範圍，訴請確
        認增建部分之拍定關係不存在，上述情形，增建部分，不在抵押範圍內，但
        有民法第八百七十七條之情形時，依該條之規定辦理」。
    ２、台灣高等法院暨所屬法院八十四年法律座談會民事執行類第二號：「法律問
        題：附屬物，係專指原有建築物之外，同一人所有且常助建築物之效用，但
        尚未具獨立性者之建築物，若抵押人於設定抵押權後，再於原建物上增建附
        屬物，則此項附屬物是否為原抵押權效力所及，而由抵押權人優先受償？」
        。甲說：認為抵押權之設定，非經登記不生效力，如以建築物供擔保而設定
        抵押權，則其後增高一層或增多數間，無論在交易上有無獨立交換價值以及
        是否獨立之物，參照民法第八七七條規定之意旨，應以登記之面積及範圍為
        標準，均難認為抵押權效力所及（最高法院五三、八、一八決議參照）．．
        ．初步研討結果：擬採甲說。審查意見：認為目前實務上採甲說（參照最高
        法院五十三年八月十八日第四次民刑庭總會決議）。研討結果，照審查意見
        通過。
    ３、民法第八百七十七條規定：「土地所有人於設定抵押權後，在抵押之土地上
        營造建築物者，抵押權人於必要時，得將其建築物與土地併付拍賣，但對於
        建築物之價金，無優先受清償之權」，其立法理由：「查民律草案第一千一
        百五十五條理由謂土地所有人，於設定抵押權後，在抵押物上營造建築物者
        ，應使抵押權人於必要時，得以土地與其建築物一併拍賣，以保護其利益，
        否則除去建築物，於經濟上所損甚鉅。然建築物非抵押權之標的物，故抵押
        權人對於建築物之價金，不得行使優先權」。
    ４、依據最高法院上開決議意旨，參酌民法第八百七十七條立法理由，應認抵押
        權設定後始增建之附屬建物，並非抵押權效力所及。
    ５、本件第二二七三、二二七四暫編建號建物係屬第七九、四九四建號建物之附
        屬建物，業如前述。又上開暫編建號建物係於系爭抵押權設定後始改建及增
        建，亦為兩造所不爭執，堪可採信。則第二二七三、二二七四暫編建號建物
        既係系爭抵押權設定後始改建及增建，縱其性質上係屬第七九、四九四建號
        建物之附屬建物，依上開說明，仍非抵押權效力所及。
    ６、系爭抵押權設定時，依抵押權設定契約書後附之「其他約定事項書」第九條
        約定：「本件土地及房屋之抵押權範圍包括該土地上之水利權、建築物‧‧
        ‧又與本抵押不動產附連之建築物當然亦包括在本契約抵押權之範圍內。」
        ，此有該其他事項約定書一件附卷可查，而前開其他約定事項書既係抵押權
        設定契約書之附件，併為登記簿之一部分，固可作為判斷系爭抵押權標的物
        範圍之依據。惟依前開約定事項書所載，系爭抵押權標的物之範圍僅包括「
        本抵押不動產附連之建築物」，並未記載其後增建者亦包括在內，解釋上應
        僅指設定抵押權時已存在，性質上並為第七九、四九四建號建物之從物或附
        屬建物者始足當之，然第二二七三、二二七四暫編建號建物既係於系爭抵押
        權設定後始增建，自非前開其他約定事項書約定系爭抵押權標的物之範圍。
三、被告就原告所有財產拍賣所得價金不得列入分配部分，應為一百八十三萬五千四
    百七十五元：
    第七九建號建物（面積為一三三‧一六平方公尺）連同未保存登記第二二七三暫
    編建號建物（面積為一三六‧二七平方公尺）拍定價格為二百三十五萬二千元，
    第四九四建號建物（面積為八○平方公尺）連同未保存登記第二二七四暫編建號
    建物（面積為七二‧三六平方公尺）拍定價格為一百三十六萬元，則依建物面積
    比例核算，非系爭抵押權效力所及部分之價額亦即被告不得列入分配之部分應為
    一百八十三萬五千四百七十五元（計算式為：〈0000000÷(133.16+136.27)×
    136.27〉 (元以下四捨五入)+ 〈0000000÷ (80+72.36)×72.36〉 (元以下四捨
    五入)＝0000000），換言之，系爭執行事件就原告所有建物拍賣所得價金三百七
    十一萬二千元，超過一百八十七萬六千五百二十五元部分，不准被告受分配（計
    算式為：0000000+0000000-0000000＝0000000）。
四、綜上所述，第二二七三、二二七四暫編建號建物非系爭抵押權效力所及，被告就
    該部分換算拍賣所得價金一百八十三萬五千四百七十五元，無優先受償權，自不
    得列入被告應受分配範圍，是系爭執行事件就該部分之分配表應有錯誤。從而，
    系爭執行事件之執行債務人即原告提起本件分配表異議之訴，為有理由，應予准
    許。
肆、本件事實已臻明確，兩造其餘攻擊防禦方法及證據調查，均與本案之判斷不生影
    響，自毋庸一一審酌論列，併此敘明。
伍、訴訟費用負擔之依據：依民事訴訟法第七十八條。
中　　　華　　　民　　　國　　九十三　　年　　　六　　　月　　 三十 　　日
                                臺灣臺南地方法院民事第四庭
~B審判長法官　吳森豐
~B法　　　官　林富郎
~B法　　　官　陳燁真
右為正本係照原本作成。
如對本判決上訴，須於判決送達後廿日內向本院提出上訴狀。
中　　　華　　　民　　　國　　九十三　　年　　　六　　　月　　 三十 　　日
~B法院書記官　凌昇裕
